【裁判字號】    89,台上,707
【裁判日期】    890324
【裁判案由】    返還價金
【裁判全文】
最高法院民事判決                                八十九年度台上字第七○七號
    上  訴  人  癸○○○ 住臺.
                己 ○ ○ 住.
                丁○○○ 住臺.
                乙○○○ 住臺.
                壬 ○ ○ 住.
                庚 ○ ○ 住.
                戊 ○ ○ 住.
                辛 ○ ○ 住.
    共      同
    訴訟代理人  許 峻 銘 律師
    被 上訴 人  甲 ○ ○ .
                王 學 海 住.
                丙 ○ ○ 住.
右當事人間請求返還價金事件，上訴人對於中華民國八十八年二月十一日臺灣高等法
院第二審判決（八十七年度上字第一五二四號）提起上訴，本院判決如左：
    主  文
原判決關於駁回上訴人就新臺幣壹佰肆拾萬元本息之附帶上訴，及該訴訟費用部分廢
棄，發回臺灣高等法院。
    理  由
本件被上訴人主張：伊之被繼承人王冠民於民國六十八年七月二十日，向上訴人之被
繼承人管慶元購買坐落桃園縣龍潭鄉○○○段第四五九地號土地（下稱系爭土地），
價金共新臺幣（下同）一百六十九萬三千四百四十三元。嗣王冠民、管慶元相繼死亡
，伊以王冠民之繼承人之身分，於七十一年十月十九日向管慶元之繼承人即上訴人如
數繳清上開價款。並於八十四年十一月間訴請上訴人移轉上開土地所有權，終以該地
為農地，致該買賣無效而三審定讞。本件買賣農地既屬無效，則上訴人受領價金，即
屬無法律上之原因而受利益，依法自應返還買賣價金。經查系爭土地七十一年間公告
地價每平方公尺為五十元、八十六年七月則為一千元，該不動產顯然升值，且今昔幣
值亦屬不同，而雙方之被繼承人曾約定如違反約定應負十倍買賣價金之違約金等情，
爰求為命上訴人連帶給付五百零五萬九千元（一千元乘五○九平方公尺），並自八十
六年十月十三日起至清償日止按年息百分之五計算之利息之判決（第一審判命上訴人
連帶給付一百六十九萬三千四百四十三元及自八十六年十月十三日起之法定遲延利息
，被上訴人就敗訴部分上訴，上訴人亦提起附帶上訴，原審就命上訴人給付超過一百
六十四萬一千一百四十五萬元本息部分改判駁回被上訴人之訴，其餘部分則予維持，
上訴人僅就其中一百四十萬元本息部分提起第三審上訴）。
上訴人則以：系爭契約於訂定時，因被上訴人之被繼承人王冠民欠缺自耕能力，而自
始當然無效，業經法院判決確定。因此伊收受系爭價款一百六十九萬三千四百四十三
元，依法固屬不當得利，惟其時效為十五年，而被上訴人交付訂金四十萬元之時間為
六十八年七月二十日、第一期款一百萬元則為六十八年八月三十日、尾款二十四萬一
千一百四十五元於七十年四月間給付，因此其請求權應分別於八十三年七月二十日、
八月三十一日、八十五年四月二十日，因時效屆至而消滅，伊自得執此抗辯，而拒絕
給付等語，資為抗辯。
原審將第一審所為上訴人敗訴之判決除確定部分外，就其中一百四十萬元本息部分駁
回其附帶上訴，係以：被上訴人主張伊之被繼承人王冠民，向上訴人之被繼承人管慶
元購買系爭土地，價金共一百六十九萬三千四百四十三元。嗣王冠民、管慶元相繼死
亡，被上訴人於七十一年十月十九日向管慶元如數繳清上開價款。並曾訴請上訴人移
至轉上開土地所有權，終以該地為農地，致該買賣無效而敗訴定讞之事實，為上訴人
所不爭，並有被上訴人提出之買賣契約書、切結書、最高法院八十五年台上字第三○
三九號裁定可證，堪信為真實。上開買賣契約既屬無效，則上訴人受領價金，即屬無
法律上原因，從而被上訴人主張上開價金伊得依不當得利之法則請求返還，為有理由
，惟上訴人則抗辯均已罹於時效云云，經查：其中尾款二十四萬一千一百四十五元部
分，未罹時效，故尾款部分，上訴人時效之抗辯並非可採。有關訂金四十萬元之交付
時間為六十八年七月二十日、第一期款一百萬元則為六十八年八月三十日，按消滅時
效，自請求權可行使時起算，民法第一百二十八條訂有明文。而所謂可請求權可行使
時，乃指權利人得行使請求權之狀態，而無法律上之障礙，最高法院六十三年台上字
第一八八五號著有判例。又行使權利履行義務應依誠實及信用方法，民法第一百四十
八條第二項定有明文。系爭買賣為無效，依法係自始當然無效，因此，如無特殊障礙
事由，被上訴人於給付價金當日即可依不當得利規定，請求上訴人返還之。然查：上
訴人之被繼承人管慶元又於七十一年十月十九日立下之切結書，表明願移轉土地之意
旨，並收取尾款，雖此舉於實際上不足以使無效之契約變為有效，然於客觀上足使被
上訴人誤信為契約有效，而未行使其權利，則依禁反言之法理與上開誠信條款，上訴
人不得主張時效分別自被上訴人給付價金當日起算，因此被上訴人主張自七十一年十
月十九日起算時效，為可採，從而此二筆款項之十五年時效屆至期為八十六年十月十
九日，而被上訴人於八十六年十月十三日以存證信函請上訴人返還價金（同日收受）
，有該存證信函及回證附卷可參，依法時效因而中斷，而被上訴人復於六個月內提起
本件訴訟，依法即無消滅時效問題，是上訴人抗辯此部分時效屆至云云，即非可採。
上訴人又辯稱：有關系爭土地，嗣分割為多筆，其中四五九之十二地號、四五九之十
三地號土地業已移轉登記予王冠民，此部分價金，依比例應為一十三萬四千八百七十
八元，應予扣除云云，然被上訴人則主張有關該建地部分，為另一買賣，與本件無涉
等語，並提出原法院八十六年上字第九九八號判決書影本為證，上訴人抗辯建地與本
件為同一買賣，卻未舉證證明，自非可採。又本件不當得利之標的為買賣價金，與土
地現值無關，被上訴人主張以土地現值計算不當得利云云，顯不可採。被上訴人又主
張：本件買賣時之物價、幣值與今日相去甚遠，如僅返還當時之價金，顯失公允，依
民事訴訟法第三百九十七條規定，自得如其請求云云，然有關金錢之請求，依法得請
求遲延利息，因此並無不公允之情形，故本件並無情事變更原則之適用，被上訴人此
一主張亦不可採。查被上訴人已付上訴人之價金為一百六十四萬一千一百四十五元（
已扣除部分被徵收之土地之價金），有上開管慶元之切結書可按，且為兩造所不爭執
，從而被上訴人請求上訴人應連帶給付一百六十四萬一千一百四十五元及自民國八十
六年十月十三日起至清償日止，按週年利率百分之五計算之利息，為有理由，應予准
許，逾此部分，則無理由，應予駁回，為其判斷之基礎。
查原審以被上訴人於給付價金當日即可依不當得利規定，請求上訴人返還之。然上訴
人之被繼承人管慶元又於七十一年十月十九日立下之切結書，表明願移轉土地之意旨
，並收取尾款，於客觀上足使被上訴人誤信為契約有效，而未行使其權利，則依禁反
言之法理與誠信條款，上訴人不得主張時效分別自被上訴人給付價金當日起算，因此
被上訴人主張自七十一年十月十九日起算時效，為可採云云（見原判決正本第八、九
頁），惟查本件土地買賣契約於訂定時，因被上訴人之被繼承人王冠民欠缺自耕能力
，而自始無效，為原審認定之事實，則其無效之原因在於買受人本身之因素，與上訴
人之被繼承人管慶元書立切結書，收取尾款，似無關涉。何以管慶元書立切結書，收
取尾款，於客觀上即足使被上訴人誤信為契約有效，而有違誠信原則？且管慶元書立
切結書，收取尾款，似僅在重申其承認並願意移轉土地之債務，及依約行使其出賣人
之權利以收取尾款，其究如何因之即有禁反言原則之適用？原審俱未說明，自有判決
理由不備之違法。上訴論旨，指摘原判決就一百四十萬元元本息部分，駁回上訴人之
附帶上訴為不當，聲明廢棄，非無理由。
據上論結，本件上訴為有理由，依民事訴訟法第四百七十七條第一項、第四百七十八
條第一項判決如主文。
中      華      民      國    八十九    年      三      月    二十四    日
                              最高法院民事第一庭
                                  審判長法官  李  錦  豐
                                        法官  楊  鼎  章
                                        法官  王  茂  修
                                        法官  吳  麗  女
                                        法官  顏  南  全
      右正本證明與原本無異
                                              書  記  官
中      華      民      國    八十九    年      四      月     十五     日


司法院資訊處製作；財團法人民間司法改革基金會備份。
